【裁判字號】    98,易,2989
【裁判日期】    990513
【裁判案由】    詐欺等
【裁判全文】
臺灣板橋地方法院刑事判決              98年度易字第2989號
公  訴  人  臺灣板橋地方法院檢察署檢察官
被      告  丙○○
            壬○○
上2 人共同
選任辯護人  劉興源律師
            徐碩延律師
被      告  己○○
選任辯護人  陳岳瑜律師
            王曹正雄律師
上列被告等因詐欺等案件，經檢察官提起公訴（98年度偵字第27
921 號），本院判決如下：
    主    文
丙○○、壬○○共同意圖為自己不法之所有，以詐術使人將本人
之物交付，各處有期徒刑捌月，均減為有期徒刑肆月，如易科罰
金，以新臺幣壹仟元折算壹日。
丙○○、壬○○其餘被訴部分均無罪。
己○○無罪。
    事  實
一、丙○○與壬○○為夫妻關係。緣丙○○之父屠國光生前乃址
    設臺北縣五股鄉○○村○○路○ 段115 號「辛○○」（領有
    北縣寺補字第58號登記證）之住持兼負責人，而臺北縣五股
    鄉○○○段五股坑小段425-70號、425-71地號土地（下稱系
    爭土地）則係於民國71年5 月27日登記為屠國光所有（登記
    原因為買賣）。嗣屠國光於95年7 月19日過世後，丙○○明
    知其無意將該地所有權移轉登記予辛○○或供其信眾維持現
    狀繼續無償使用，但因無力繳納高額遺產稅，乃利用辛○○
    信眾均盼望能繼續維持辛○○現狀之焦急心理，與壬○○基
    於意圖為自己不法之所有之詐欺犯意聯絡，共同接續於95年
    7 月23日某時許，在辛○○2 樓會議室內，對甲○○（現登
    記為「辛○○」負責人）、乙○○、癸○○、黃炳坤、金洪
    菊、張太山、廖柄貴、黃清治、陳新發等辛○○信眾謊稱：
    伊有意維持前人志業，讓辛○○繼續經營下去，但假如沒有
    辦法繳納遺產稅，就會放棄系爭土地，任由政府充公云云，
    復於95年8 月11日19、20時許，在臺北縣永和市仁愛公園內
    ，對甲○○及乙○○謊稱：辛○○這個地方不是伊父親（按
    指屠國光）的，而是大家的，只要幫伊繳交遺產稅，伊會把
    系爭土地歸還給辛○○，但如果不在2 個月內繳交遺產稅，
    系爭土地就會被政府充公云云，致癸○○、甲○○分別因而
    陷於錯誤（起訴書及公訴檢察官補充理由書分別認定受詐騙
    對象為「信眾」或「甲○○、丁○○等信眾」，應予更正，
    理由詳待後述），癸○○乃於95年10月4 日匯款新臺幣（下
    同）150 萬元至甲○○臺北螢橋郵局帳戶（帳號：0000000-
    0000000 號）內，其後甲○○再提領該150 萬元，連同其所
    管理、由「辛○○」永和佛堂信眾所捐獻、存在陳李香蓮永
    和郵局帳戶（帳號：0000000-0000000 號）之存款150 萬元
    ，依壬○○之指示，以壬○○名義（另載明甲○○之姓名及
    身分證字號）匯款300 萬元至丙○○中國信託商業銀行城中
    分行帳戶（帳號：000000000000號）。其後，丙○○乃於95
    年12月15日、95年12月21日分別繳納遺產稅1,050,252 元及
    4,708,388 元（合計5,758,640 元），並於96年1 月4 日完
    成系爭土地之繼承登記。嗣因丙○○於97年11月10日以贈與
    為原因將系爭土地移轉登記予壬○○，壬○○再於98年2 月
    5 日與不知上情之己○○簽約出售系爭土地，己○○乃於98
    年2 月8 日前往辛○○探訪甲○○，甲○○至此始知受騙，
    並迨壬○○於98年2 月25日以買賣為原因將系爭土地移轉登
    記予己○○後，旋以兼任辛○○代表人之名義，於98年3 月
    27 日 具狀向臺灣板橋地方法院檢察署提出告訴（同書狀另
    有乙○○及同屬辛○○信眾之陳勇治具名提告），因而查悉
    上情。
二、案經甲○○提出告訴及陳勇治、乙○○提出告發後，由臺灣
    板橋地方法院檢察署檢察官偵查起訴。
    理  由
壹、程序部分：
一、按被告以外之人於偵查中向檢察官所為之陳述，除顯有不可
    信之情況者外，得為證據，刑事訴訟法第159 條之1 第2 項
    定有明文。蓋現行法之檢察官仍有訊問被告、證人及鑑定人
    之權限，其應踐行之程序又多有保障被告或被害人之規定，
    證人、鑑定人於偵查中亦均須具結，就刑事訴訟而言，其司
    法屬性甚高；而檢察官於偵查程序取得之供述證據，其過程
    復尚能遵守法令之規定，是其訊問時之外部情況，積極上具
    有某程度之可信性，除消極上顯有不可信之情況者外，均得
    為證據。故主張其為不可信積極存在之一方，自應就此欠缺
    可信性外部保障之情形負舉證責任（最高法院98年度台上字
    第2904號、98年度台上字第5539號、98年度台上字第5552號
    、98年度台上字第6820號、98年度台上字第7697號、98年度
    台上字第7832號、99年度台上字第488 號判決參照）。本案
    被告己○○於98年8 月24日偵查中以被告身分向檢察官所為
    陳述，雖屬被告丙○○、壬○○以外之人於審判外所為之言
    詞陳述，但此陳述既係檢察官依法訊問被告時所為陳述，且
    被告丙○○、壬○○及其辯護人迄至本院言詞辯論終結為止
    ，亦未指明被告己○○於該期日接受檢察官訊問時，有何顯
    不可信之特殊情形，況且被告己○○業依檢察官之聲請以證
    人身分到庭接受交互詰問，觀諸該交互詰問之問答內容，亦
    未見丙○○及壬○○之辯護人針對己○○前揭偵訊陳述是否
    出於真意？有無違法取供？及偵查筆錄製作之原因、過程及
    其功能為何？等攸關陳述信用性之客觀情狀提問，自難僅因
    其空言否定該項證據方法之證據能力，即認有刑事訴訟法第
    159 條之1 第2 項除外規定之適用，故被告己○○前揭偵訊
    所為陳述，依法應得作為本案證據。
二、被告丙○○及壬○○之辯護人雖辯稱：甲○○、丁○○、乙○○、陳勇治、張太山、廖柄貴、黃清治所為關於「屠國光
    生前財產狀況及系爭土地所有權歸屬」等情之論述，非其親
    身見聞之事，故無證據能力云云。惟按供述證據，依其內容
    性質之不同，可分為體驗供述與意見供述。前者，係指就個
    人感官知覺作用直接體驗之客觀事實而為陳述，屬於「人證
    」之證據方法，因證人就其親身體驗事實所為之陳述具有不
    可替代性，依法自有證據能力。後者，則係指就某種事項陳
    述其個人主觀上所為之判斷意見（即「意見證據」），因非
    以個人經歷體驗之事實為基礎，為避免流於個人主觀偏見與
    錯誤臆測之危險，自無證據能力。是刑事訴訟法第160 條規
    定：「證人之個人意見或推測之詞，除以實際經驗為基礎者
    外，不得作為證據。」惟若證人以其直接體驗之事實為基礎
    ，所為之意見或推測，而具備客觀性、不可替代性者，因並
    非單純之意見或推測，自可容許為判斷依據。因而，一般證
    人所為陳述，茍屬意見供述之性質時，自應先予究明是否以
    陳述人個人實際經驗為基礎、有無與體驗事實具有不可分離
    關係，且其陳述方式有無可替代性，而可理解係證言之一部
    分之情形，作為決定其證言有無證據能力之依據（最高法院
    97年度台上字第6288號判決參照）。經查：
  (一)證人甲○○於偵訊時僅曾稱：「（你為何認為丙○○知道該
    土地是借名登記在屠國光名下，其實是辛○○信徒所共有？
    ）在屠國光過世前後，信徒有跟丙○○說土地是辛○○的，
    丙○○當時說他知道，他也說會繼續讓辛○○使用」等語（
    他字卷第145 頁），而證人陳勇治於偵訊時亦僅證稱：「我
    有聽到丙○○向甲○○說『若是不繳遺產稅，系爭土地會被
    充公』」等語（他字卷第96頁），此外別無其他關於「屠國
    光生前財產狀況及系爭土地所有權歸屬」之證詞，而依其前
    揭陳述內容，應係指其親身聽聞之對話經過，當亦非單純之
    個人意見或推測，尚難據此逕認其無證據能力。
  (二)證人丁○○於偵訊時具結證稱：我從62年開始跟隨屠國光在
    辛○○管理，負責對外聯繫窗口及福壽恤金之管理，還有宮
    內其他事務，辛○○購買土地時，我就已經跟隨在屠國光身
    邊，現在辛○○坐落土地部分及其前面停車場土地之購買金
    錢來源包括屠國光個人資金及信徒捐獻，當初買地不是要給
    屠國光個人，是為了宮中信徒所買，至於當初為何不用辛○○名義購買，我就不清楚，因為當初接洽購買系爭土地的是
    屠國光。但屠國光一生都是犧牲自己，若是他有資產，也是
    拿出來給信徒共用，屠國光是一個無私的人，他購買系爭土
    地應該要捐贈給辛○○。屠國光晚年時我有問他「這筆土地
    登記在他名下會有問題，將來會被丙○○拿走」，屠國光回
    答說他也知道，但他也說他有困難，他不知道要將土地登記
    給哪一位信徒管理；我是因為該土地是辛○○所有，才會去
    詢問屠國光該筆土地登記名義人的問題等語（他字卷第143
    至144 頁），嗣於本院審理時亦明確證述屠國光購地經過及
    親自詢問屠國光本人等情（本院卷(一)第165 頁反面至第166
    頁），堪認其就「屠國光生前財產狀況」及「系爭土地所有
    權歸屬」等節確有親身參與之事實，且此等陳述並無可替代
    性，尚非單純之個人意見或推測之詞，自可容許為判斷依據
    。
  (三)證人張太山、廖柄貴、黃清治於偵訊時均具結證稱：系爭土
    地不是屠國光出資購買，那是我們大家出資買的，屠國光當
    時有說買給辛○○公用，當時辛○○還不能辦理登記，屠國
    光當時說只是借他的名字暫時登記等語（他字卷第98頁），
    依其陳述內容，尚難遽認所證內容非其親身見聞之事，參以
    張太山、廖柄貴、黃清治分別為46年3 月3 日、33年6 月29
    日及30年11月10日生，核與丁○○（40年12月6 日）年齡相
    近，亦無足以證明其確未親身參與購地經過之事證，況丙○○及壬○○之辯護人復未就此事項聲請傳喚該等證人到庭接
    受詰問，自難僅因丙○○及壬○○之辯護人為此主張，逕認
    該3 證人前揭偵訊所言均屬個人意見或推測之詞而排除其證
    據適格。
  (四)依證人乙○○於偵訊時證稱：系爭土地是信徒集資為辛○○
    購買的；因為當時屠國光是住持，我們便將系爭土地登記在
    屠國光名下，詳情要問丁○○，當初土地登記是他負責的等
    語（他字卷第85頁），可知其就購地之資金來源及為何登記
    在屠國光名下等情均未親自見聞，嗣其於本院作證時亦未有
    相反陳述或作更進一步的補充，堪認其前揭所言確屬個人意
    見或推測之詞，依法不得作為證據。
三、除前二段所指證據方法以外，其餘公訴人所提之證據資料及
    以下本院作為判斷依據之各項證據資料之證據能力，均為被
    告3 人及其辯護人所不爭執，本院審酌該等言詞供述及書面
    作成時之情況認為適當，均無不宜作為證據之情事，依刑事
    訴訟法第159 條之5 規定，均得作為證據。
貳、有罪部分：
一、訊據被告丙○○及壬○○均矢口否認有何詐欺取財犯行，並
    略辯稱：系爭土地乃屠國光個人所有，並非借名登記；甲○○匯予丙○○之300 萬元乃丙○○以消費借貸方式向甲○○
    借得，而本件借貸關係乃緣起於甲○○侵占奠儀所致；不論
    此筆款項是否為信徒捐獻，因丙○○有明確還款安排，且丙○○、壬○○從未向辛○○的任何人員表示願將系爭土地產
    權移轉登記給辛○○或其他承諾，自無人因而陷於錯誤或受
    到損害；倘有資金提供者誤認丙○○於完納遺產稅後，會將
    系爭土地移轉登記給辛○○，亦係甲○○與資金提供者間一
    廂情願的誤解，丙○○根本毫無所知，亦與詐欺無涉云云，
    然查：
  (一)被告丙○○中國信託商業銀行城中分行帳戶（帳號：000000
    000000號）於95年10月4 日有1 筆金額為300 萬元、匯款人
    為壬○○（匯款受託人為甲○○）之款項匯入，而此筆300
    萬元匯款乃癸○○於同日匯款150 萬元至甲○○臺北螢橋郵
    局帳戶（帳號：0000000-0000000 號）後，由甲○○提領出
    來，連同其所管理、由「辛○○」永和佛堂信眾所捐獻、存
    在陳李香蓮永和郵局帳戶（帳號：0000000-0000000 號）之
    存款150 萬元，以壬○○名義填寫匯款申請書所匯乙節，業
    據證人甲○○於本院審理時具結證述明確，並有前揭匯款申
    請書（他字卷第62頁）、甲○○於本院審理時所提出之臺北
    螢橋郵局帳戶存摺內頁影本、陳李香蓮永和郵局帳戶存摺內
    頁影本（本院卷(一)第181 、182 頁）及丙○○中國信託商業
    銀行城中分行帳戶存摺內頁影本（他字卷第120 至121 頁）
    等附卷可稽，而被告丙○○、壬○○對此亦不否認，堪信屬
    實。至於甲○○為何不以自己名義，而係以壬○○名義匯款
    給丙○○乙節，證人甲○○於偵訊時已具結證稱：壬○○跟
    我說「如果我相信他的話，就將匯款人姓名寫壬○○的名字
    」，我就依照他的請求辦理。但我匯款時，郵局經辦人說：
    如果我不是壬○○本人，必須要留下我的年籍資料，所以匯
    款資料上才有我的年籍等語（他字卷第96頁），嗣於本院審
    理時具結後亦為相同陳述（本院卷(一)第170 頁反面），而被
    告壬○○於本院審理時雖辯稱：當時甲○○是因為怕被別人
    知道，所以我才說那妳可以用我的名字云云（本院卷(一)第17
    2 頁反面），但依匯款實務，如係以他人名義大額匯款（按
    指超過100 萬元之匯款），一般均會要求記名身分資料，甚
    至要求提出身分證明文件以供核對，而甲○○於95年10月4
    日辦理此筆匯款時已逾60歲，且為辛○○永和佛堂負責人，
    而有相當社會閱歷經驗，對此當亦知悉，若其確實有意隱匿
    身分，豈會使用此種方式交付款項？縱其於辦理前確實不知
    此情，亦因行員要求記載其真實姓名及身分證字號時而已知
    悉，倘其確有隱匿身分之必要，按理應係立即撤回匯款之申
    請，而非配合行員要求而出示身分。況依被告壬○○前揭所
    言，可知其在甲○○匯款前即已知悉甲○○即將匯款，且兩
    人就此亦有所聯絡，假設甲○○不願讓人知悉其匯款之事實
    ，以兩人有所聯絡且均居住在大臺北地區之客觀情狀，大可
    現金面交，何須另行匯款而暴露身分？再者，由證人乙○○
    於本院審理時具結證稱：甲○○於95年8 月11日19、20時許
    ，在臺北縣永和市仁愛公園內，即已表明願意拿出300 萬元
    等語（本院卷(一)第244 頁反面），可知甲○○願意拿出300
    萬元給丙○○夫婦乙節，至少已有乙○○知悉，從而此事已
    非甲○○與丙○○夫婦間之秘密，則甲○○有何隱匿匯款之
    必要？故被告壬○○前揭所辯，實與經驗法則有違，尚難遽
    予採信，併此說明。
  (二)丙○○之父屠國光生前乃辛○○之住持兼負責人，而系爭土
    地則係於71年5 月27日登記為屠國光所有（登記原因為買賣
    ），其後該地及所坐落之建物即成為辛○○信眾修行、使用
    之場所乙節，業據告訴人甲○○陳述明確，並有臺北縣寺廟
    登記證（他字卷第9 頁）、土地登記簿謄本（他字卷第58至
    61頁）、辛○○建物興建及現狀照片（他字卷第10至11頁、
    第77頁）在卷可查，且為被告丙○○、壬○○所不爭執，堪
    信屬實。至於系爭土地究係屠國光個人出資購買而登記為其
    所有，抑或由不詳人數之辛○○信眾集資購買後借名登記於
    屠國光名下乙節，被告丙○○、壬○○與告訴人甲○○固然
    各執一詞，然由證人癸○○於本院審理時具結證稱：我的想
    法是我們繳了遺產稅後，可以繼續在那邊修道，丙○○也說
    要繼續屠國光的志業等語（本院卷(一)第164 頁反面），及證
    人甲○○於本院審理時具結證稱：有1 次在辛○○3 樓佛堂
    ，當時幾10個人圍成1 圈，丙○○、壬○○說要不要繼續維
    持前人的志業，他說他很委屈，還說遺產稅他沒有錢交，他
    要拋棄，他說兩個月不繳，政府就會充公，我就很惶恐，我
    很有心要維持志業；之後，壬○○打電話給我，她跟我說決
    定要拋棄，我心理很惶恐很緊張，我跟她說不要這麼快決定
    ，我們再商量，她就說好，就把乙○○約出來，就說在仁愛
    公園見面；後來，98年2 月8 日己○○來辛○○找我，我跟
    他說我們是因為想要維持前人的志業所以就幫丙○○繳了遺
    產稅，沒想到完稅之後，丙○○他的動作就很大，趕人還叫
    我們拆屋還地，己○○說他想要做養老院，我說這邊不適合
    ，你就附近找也可以，我們這邊要保持原樣等語（本院卷(一)
    第170 頁、第242 頁反面、第243 頁），而證人乙○○於本
    院審理時亦具結證稱：「他（按指丙○○）很多次提到遺產
    稅繳不出來他就要拋棄，我們害怕無法使用」等語（本院卷
    (一)第244 頁），可知癸○○、甲○○之所以分別拿出150 萬
    元匯款至丙○○帳戶，以及乙○○或其他辛○○信眾之所以
    開會討論是否出資繳納遺產稅事宜，其直接之動機及目的均
    係為避免因為被告丙○○無力繳納遺產稅，導致系爭土地遭
    到政府查封拍賣變價，因而影響其現有之使用狀況，從而，
    系爭土地最初購入登記時，究係屠國光個人出資購買而登記
    為其所有？抑或由不詳人數之辛○○信眾集資購買後借名登
    記於屠國光名下？均不影響被告丙○○、壬○○於屠國光過
    世後無力繳納高額遺產稅，以及甲○○、癸○○乃至於其他
    辛○○之信眾因顧忌系爭土地原登記為屠國光所有，若丙○○無法辦理繼承登記，將可能導致該地之使用現狀發生變異
    等事實，而該地所有權歸屬狀況仍有爭議之客觀情狀，或許
    可以認係被告丙○○、壬○○遂行詐欺犯行之動機之一，但
    與被訴詐欺犯罪事實間究仍欠缺直接的關連性，而純屬民事
    確認所有權歸屬或借名契約是否存在之問題，自無於本案刑
    事案件中予以認定之必要，合先敘明。
  (三)查屠國光於95年7 月19日過世後，被告丙○○與壬○○曾於
    95年7 月23日某時許，在「辛○○」2 樓會議室內，對甲○○、乙○○、癸○○、黃炳坤、金洪菊、張太山、廖柄貴、
    黃清治、陳新發等「辛○○」信眾陳稱：伊有意維持前人志
    業，讓「辛○○」繼續經營下去，但假如沒有辦法籌到遺產
    稅，就會放棄系爭土地，任由政府充公等語乙節，業據證人
    癸○○於本院審理時證述明確（本院卷(一)第162 頁反面至第
    164 頁反面，另證稱伊不確定陳新發是否在場等語），核與
    證人乙○○於本院審理時證稱：丙○○於95年7 月23日，在
    辛○○2 樓開會時，有提到遺產稅很多，他會自己處理，他
    說金額很大，如果交不出來，最後只好拋棄，當時參加的人
    非常多等語（本院卷(一)第244 頁）大致相符，另證人陳勇治
    於偵訊時曾具結證稱：我有聽到丙○○向甲○○說「若是不
    繳遺產稅，系爭土地會被充公」等語（他字卷第96頁），證
    人黃炳坤、金洪菊、陳新發於偵訊時亦均具結證稱：屠國光
    過世後，丙○○曾對我們說「系爭土地若是未繳遺產稅，會
    充公」，也有說「繳納遺產稅後，他會將系爭土地繼續給辛○○使用」，還說「他會放棄這筆土地，讓辛○○繼續使用
    」，當時壬○○也在一起等語（他字卷第97頁），參以前揭
    證人癸○○、乙○○、陳勇治、黃炳坤、金洪菊、陳新發雖
    均係辛○○信眾，惟與被告丙○○、壬○○間素無冤仇，復
    均具結擔保所言屬實，應無僅為確保辛○○繼續維持現狀，
    即甘冒偽證嚴厲罪責之風險而刻意捏造不實證言之必要，所
    證當屬可採。至於證人甲○○於本院審理時，固未提及曾於
    95年7 月23日某時許在「辛○○」2 樓會議室內開會之事，
    而僅證稱：有1 次我們在辛○○3 樓佛堂開會，當時有我、
    萬榮昌、黃永鎮、癸○○、金洪菊、金秋菊及她們2 人的媽
    媽，丁○○應該有在，丙○○、壬○○就說要不要繼續維持
    前人的志業，他說他很委屈，還說遺產稅他沒有錢交，他要
    拋棄，他說兩個月不繳，政府就會充公，我就很惶恐，我很
    有心要維持志業等語（本院卷(一)第170 頁），但由其於同一
    期日證稱：丙○○在很多地方都有跟我說過「遺產稅繳完後
    ，土地會還給辛○○」，在3 樓開會時也有說，仁愛公園時
    也有說，榮總時也有說，這是我親耳聽到的等語（本院卷(一)
    第17 0頁反面），可知其曾多次聽聞丙○○、壬○○表明同
    一意旨，故其於本院開庭審理時所未提到的，不代表就沒有
    開會之事，自難僅因證人甲○○並未明確證述有於95年7 月
    23日某時許在「辛○○」2 樓會議室內開會之事，即遽予推
    翻前揭認定。末查被告丙○○雖否認曾與證人癸○○開會，
    也不記得有癸○○開的那次會云云（本院卷(一)第164 頁反面
    ），但依前述證人所證，可知當日參與開會之人數眾多，且
    癸○○僅係單純之辛○○信眾，其矚目性本難與當時身兼辛○○幹部之甲○○、萬榮昌等人相比，則被告丙○○因為當
    時開會人數眾多而不記得曾與癸○○開會，實屬合理；反觀
    如以癸○○之角度言之，當時會議所討論者乃屠國光之遺產
    稅繳納問題，會議焦點當然落於丙○○身上，從而癸○○證
    稱確實有於前揭時地與丙○○、壬○○開會，且丙○○會中
    確有陳述伊有意維持前人志業，讓辛○○繼續經營下去，但
    假如沒有辦法籌到遺產稅，就會放棄系爭土地，任由政府充
    公等語乙節，當屬較為可信，自難僅因被告丙○○空言否認
    ，即遽予推翻證人癸○○前揭證詞。
  (四)查丙○○、壬○○曾於95年8 月11日19、20時許，在臺北縣
    永和市仁愛公園內，對甲○○及乙○○陳稱：辛○○這個地
    方不是伊父親（按指屠國光）的，而是大家的，只要幫伊繳
    交遺產稅，伊會把系爭土地歸還給辛○○，但如果不在2 個
    月內繳交遺產稅，系爭土地就會被政府充公乙節，業據證人
    甲○○於本院審理時具結證述明確（本院卷(一)第170 頁），
    而證人乙○○於本院審理時雖具結證稱：有1 次在永和仁愛
    公園，時間是8 月10號或11日，甲○○跟丙○○他們夫婦約
    ，丙○○叫我也參加。我到仁愛公園後，就有談到遺產稅，
    丙○○跟我們說有840 幾萬或860 幾萬的遺產稅，他希望我
    們幫他把錢準備好，後來甲○○同意拿出300 萬，因為這個
    地本來就屬於辛○○的，我個人有叫丙○○留字條，但丙○○不高興，還說難道你不相信我嗎，所以就沒有留字條，當
    天他沒有提到我們幫他湊足遺產稅後土地要如何處理等語（
    本院卷(一)第244 頁反面），但由其中「甲○○同意拿出300
    萬，因為這個地本來就屬於辛○○的」及「我個人有叫丙○○留字條，但丙○○不高興，還說難道你不相信我嗎」等語
    ，可知當時除甲○○表明願意出資300 萬元外，雙方亦有論
    及某種必須留下字條以資證明之承諾，否則乙○○亦無要求
    丙○○留下字條之必要，故其所稱：當天他（按指丙○○）
    沒有提到我們幫他湊足遺產稅後土地要如何處理云云，諒係
    指丙○○夫婦當場並未承諾待湊足遺產稅後，即會將系爭土
    地移轉登記至辛○○名下之意，如此即與證人甲○○前揭證
    言不相違背。至於被告丙○○雖辯稱：當天在仁愛公園我有
    跟甲○○談奠儀的事，但沒有談到遺產稅的事情。甲○○當
    時有說她退休金200 萬元要拿來供養屠國光，屠國光沒有收
    ，她願意拿出這200 萬元來繳遺產稅，後來我說拿奠儀的錢
    來繳稅就好，最後結論是奠儀部分她沒有同意給我，但是她
    要給我200 萬元云云（本院卷(一)第172 頁反面），但其中沒
    有談到遺產稅部分即與證人乙○○前揭所言不符，且若甲○○當時承諾要拿200 萬元給被告丙○○拿去繳遺產稅屬實，
    其後甲○○何以不是匯款200 萬元，而是300 萬元給丙○○
    ？益徵被告前揭所辯，諒係事後卸責之詞，不足採信。
  (五)被告丙○○、壬○○於本院審理時雖辯稱：甲○○匯予丙○○之300 萬元乃丙○○以消費借貸方式向甲○○借得，而本
    件借貸關係乃緣起於甲○○侵占奠儀所致；不論此筆款項是
    否為信徒捐獻，丙○○均有明確還款安排云云，但查被告丙○○於98年4 月20日偵訊時係稱：「（你是否有對辛○○的
    人說，土地要辦理繼承登記，要他們給你一筆錢繳交遺產稅
    ，以辦理繼承登記？）有，我跟甲○○及乙○○說，土地遺
    產稅大家要不要來繳，當時甲○○就說他有一筆200 萬要奉
    獻給我父親，但我父親當時沒收，他現在願意將200 萬元交
    出來讓我交遺產稅」「（如果這塊地是你父親的，為何辛○○信徒要幫你出遺產稅？）當時我沒辦法負擔遺產稅，我跟
    信徒說可以幫可以不幫，甲○○是自己要奉獻的」云云（他
    字卷第85頁），迨98年5 月4 日偵訊時亦稱：「（關於遺產
    稅部分，你是如何跟甲○○說？）我是請他幫忙，甲○○是
    自願捐贈的，我也不知道他為何如此好心」云云（他字卷第
    96頁），從未提及其曾向甲○○借貸之事，此核與其於本院
    審理時所辯即有齟齬。其後，被告丙○○、壬○○之辯護人
    雖於98年5 月4 日刑事答辯狀第一次敘及被告丙○○係以其
    向甲○○及癸○○借得之300 萬元來繳交遺產稅5,758,640
    元之事（他字卷第118 頁），但迄至本院言詞辯論終結為止
    ，卻始終並未說明其究係於何時何地與甲○○、癸○○成立
    消費借貸契約，而僅以本件借貸關係乃緣起於甲○○侵占奠
    儀所致云云含糊帶過，復未於本院交互詰問該2 證人之程序
    時針對消費借貸之成立時地及經過取得任何有利於被告之證
    詞以供佐證，自難僅因其空言主張，即遽認屬實。至於被告
    丙○○於本院準備程序時雖另稱：我父親往生後，我請甲○○代收奠儀及支付喪葬費用剩餘200 萬，我為了要繳遺產稅
    ，向她要這200 萬，她不給，她說「這是屬於他們的」，過
    了十幾天又打電話給我說她自己個人出100 萬，癸○○出20
    0 萬，總共300 萬幫我繳遺產稅，我謝謝她，也接受她的好
    意，沒有說不還她這300 萬云云（本院卷第31頁），但觀諸
    卷存證據，被告丙○○僅曾於本院99年4 月22日透過辯護人
    表達願意在扣除奠儀剩餘金額後返還差額予甲○○之意（本
    院卷(二)第4 頁），此外即無任何證據證明其於收受本案300
    萬元匯款後有實際還款或支付利息乃至於單純表明有還款之
    意等事實存在，從而前揭辯護人於本院審理時所為陳述，諒
    係事後斟酌全案利害關係後所為訴訟主張，而難據此反推被
    告丙○○於收受300 萬元匯款之前，確有與癸○○、甲○○
    達成消費借貸合意之事實。
  (六)被告丙○○於95年10月4 日收到前揭300 萬元匯款後，再加
    上其他籌得款項，於95年12月15日、95年12月21日繳納遺產
    稅1,050,252 元及4,708,388 元（合計5,758,640 元），並
    於96年1 月4 日完成系爭土地之繼承登記乙節，為被告丙○○、壬○○所不否認，並有遺產稅繳款書及土地登記謄本在
    卷可查（他字卷第63、64、134 至136 頁），堪信真實。其
    後，丙○○雖直至97年11月10日始以贈與為原因將系爭土地
    移轉登記予壬○○，但在壬○○於98年2 月5 日與己○○簽
    約買賣系爭土地之前，丙○○、壬○○即有出售該地之動作
    ，因而在己○○於98年2 月8 日前往辛○○探訪甲○○之前
    ，即有其他買家前往辛○○查看系爭土地之使用情形乙節，
    業據證人甲○○於本院審理時具結證述明確（本院卷(一)第24
    2 頁反面），另證人即被告己○○之姐庚○○於本院審理時
    亦具結證稱：丙○○夫婦因為我做過法拍屋，人面比較廣，
    所以有委託我找系爭土地的買主，我第一時間是找別人，後
    來找不到人，才找己○○等語（本院卷(一)第157 頁反面），
    而被告丙○○、壬○○對此所言亦均當庭表示沒有意見（本
    院卷(一)第161 頁反面、第243 頁反面），堪認其收受300 萬
    元匯款之時，自始均無將系爭土地所有權移轉登記予辛○○
    或供其信眾維持現狀繼續無償使用之意。其既明知無意將系
    爭土地所有權移轉登記予辛○○或供其信眾維持現狀繼續無
    償使用，卻一再對辛○○信眾強調「有意維持前人志業，但
    若無法繳納遺產稅，土地將會被充公」，而刻意隱匿其心中
    亦無意維持辛○○現狀使用的意思，顯係利用「辛○○」信
    眾均有盼望能繼續維持「辛○○」原狀之焦急心理，以消極
    隱瞞之方式實施詐術，致使癸○○、甲○○因而陷於錯誤匯
    款給丙○○，是被告丙○○、壬○○共同詐欺事證已臻明確
    ，應依法予以論科。
二、核被告丙○○、壬○○所為，均係犯刑法第339 條第1 項之
    詐欺取財罪。又此2 被告就前述犯罪事實有犯意聯絡及行為
    分擔，屬共同正犯。另起訴書及公訴檢察官補充理由書所認
    定之詐騙對象，雖分別泛稱「信眾」或「甲○○、丁○○等
    信眾」，但依卷內事證，僅足認定癸○○曾於95年10月4 日
    匯款150 萬元至甲○○臺北螢橋郵局帳戶，其後甲○○即提
    領該150 萬元，連同其所管理、存在陳李香蓮永和郵局帳戶
    之存款150 萬元，以壬○○名義匯款300 萬元至丙○○中國
    信託商業銀行城中分行帳戶，且其中癸○○匯款150 萬元純
    屬個人匯款，而原本存在陳李香蓮永和郵局帳戶之150 萬元
    部分，證人甲○○亦僅證稱該帳戶內之款項乃辛○○永和佛
    堂信眾所捐獻、由伊管理之金錢，而未敘及動用該筆款項前
    曾與永和佛堂幹部或其他成員開會討論之事，復無證據證明
    甲○○匯出300 萬元係在其他辛○○信徒授權下所為，自難
    僅以該筆金錢可能係來自信徒捐獻，即遽認該等信徒均必受
    到詐欺而陷於錯誤，是公訴人前揭認定，容有誤會，併此說
    明。爰審酌被告2 人均無不良前案紀錄（有臺灣高等法院被
    告前案紀錄表在卷可查），素行尚佳，智識程度亦非低下，
    卻僅因無力繳納高額遺產稅，乃利用「辛○○」信眾均盼望
    能繼續維持「辛○○」原狀之焦急心理，一方面強調有意維
    持前人志業，但若無法繳納遺產稅，土地將會被充公，同時
    又隱匿其心中無意維持辛○○現狀使用的意思，致使癸○○
    、甲○○因而受騙匯款300 萬元予丙○○，其犯罪所生危害
    程度非微，兼衡其與被害人間之關係及犯後態度等一切情狀
    ，分別量處如主文所示之刑。末查被告丙○○、壬○○犯罪
    後，中華民國九十六年罪犯減刑條例業經總統於96年7 月4
    日公布，並自同年月16日起生效施行，核本案犯罪時間係在
    96年4 月24日以前，合於該條例所列之減刑要件，爰依該條
    例第2 條第1 項第3 款規定，減其宣告刑2 分之1 ，另因其
    係犯最重本刑為5 年以下有期徒刑之罪，且經減刑為6 月以
    下有期徒刑，爰依同條例第9 條規定，諭知如易科罰金之折
    算標準。
參、不另為無罪諭知部分：
一、公訴意旨另謂：被告丙○○、壬○○向丁○○謊稱：若不儘
    速辦理繼承登記，屠國光名下財產將遭政府充公，需提出款
    項供其繳交遺產稅，繳納遺產稅後，願將土地還給辛○○使
    用等語，致丁○○陷於錯誤，於95年7 月19日至同年12月27
    日間某日，在地址不詳之佛堂，將其所管領、存有辛○○信
    眾捐獻、戶名：屠國光、存款總額合計約200 萬元之存摺交
    丙○○提領，以供丙○○繳納遺產稅所用云云，因認被告丙○○、壬○○此部分所為，亦涉犯刑法第339 條第1 項之詐
    欺取財罪嫌。
二、按犯罪事實應依證據認定之，無證據不得認定犯罪事實，又
    不能證明被告犯罪者，應諭知無罪之判決，刑事訴訟法第15
    4 條第2 項、第301 條第1 項分別定有明文。又認定不利於
    被告之事實，須依積極證據，苟積極證據不足為不利於被告
    事實之認定時，即應為有利於被告之認定，更不必有何有利
    之證據。又認定犯罪事實所憑之證據，雖不以直接證據為限
    ，間接證據亦包括在內，然而無論直接或間接證據，其為訴
    訟上之證明，須達於通常一般人均不致有所懷疑，而得確信
    其為真實之程度，始得據為有罪之認定（最高法院30年上字
    第816 號及76年台上字第4986號判例參照）。另刑法第339
    條第1 項詐欺罪之成立，以意圖為自己或第三人不法所有，
    以詐術使人將本人或第三人之物交付為要件。所謂以詐術使
    人交付，必須被詐欺人因其詐術而陷於錯誤，若其所用方法
    ，不能認為詐術，亦不致使人陷於錯誤，即不構成該罪（最
    高法院46年台上字第260 號判例參照）。
三、訊據被告丙○○、壬○○對其曾向丁○○索取屠國光名下存
    摺，其後丁○○亦有於95年7 月19日至同年12月27日間某日
    ，在地址不詳之佛堂，將該等存摺交予丙○○乙節均不否認
    ，惟堅決否認有何詐欺取財犯行，並略辯稱：屠國光名下存
    摺均係屠國光個人所有，與辛○○無關，且丁○○係出於自
    由意識而將存摺交予丙○○，與詐欺無關等語，經查：
  (一)證人丁○○於偵訊時具結證稱：我只管理辛○○急難救濟部
    分（福壽恤金），這些錢是信徒捐獻後交給屠國光，屠國光
    再交給我管理；我當初有保管1 本存摺，裡面有200 萬元，
    那是屠國光的存摺，但卻是辛○○信徒集資的錢；當時我主
    張這些是廟產，但我們內部發生歧見，甲○○與丙○○合作
    ，一起逼我交出來，我怕如果不交出來，會被告侵占，所以
    在佛堂大家見證下，將存摺交給丙○○；我所交出存摺裡面
    的錢不包含福壽恤金，因為我之前就已經把福壽恤金拿去買
    2 台救護車捐出去等語（他字卷第143 至144 頁），核與其
    於本院審理時具結證稱：福壽恤金的款項是屠國光把現金交
    給我，我存在我個人的五股民義路郵局帳戶，而福壽恤金在
    屠國光過世時大約還剩200 多萬元，但我後來把這200 多萬
    加上另外募集的80幾萬拿去買了2 台救護車捐出去；丙○○
    如何支付繼承屠國光遺產的遺產稅，我不知道，但我有耳聞
    是甲○○在幫丙○○處理遺產稅；屠國光去世後，我把屠國
    光名下的存摺在幾位經理的面前，在佛堂交給丙○○，屠國
    光的存摺是劉月霞交給我的，因為甲○○跟丙○○他們說劉
    月霞貪污，所以劉月霞不敢跟他們見面，就我所知，我交付
    給丙○○的存摺裡面大約有200 多萬，我在交付前有看一下
    ，但沒有去刷本子，200 多萬是各本存摺結餘的總數，我們
    沒有理由保管屠國光的存摺，因為這是丙○○父親的名字，
    我們沒有理由幫他保管等語（本院卷(一)第165 頁反面至第16
    6 頁反面）相符，參以其於本院審理時另具結證稱：我是自
    始反對幫丙○○繳遺產稅等語（本院卷(一)第167 頁），可知
    其交付前揭存摺予丙○○，並非欲以該存摺帳戶內之存款來
    幫丙○○繳納遺產稅，僅係因為該等存摺戶名均為屠國光，
    則在屠國光死後，為了避嫌，當應交由其子丙○○保管，而
    與丙○○因為無力繳納遺產稅而施用前揭詐術行為無關。
  (二)證人甲○○於偵訊時僅曾於98年5 月4 日以證人身分作證（
    他字卷第96至97頁）及於98年6 月1 日以告訴人身分陳述意
    見（他字卷第145 頁），並未親自對丁○○交付存摺給丙○○乙節接受檢察官訊問，惟由其於本院審理時具結證稱：「
    （屠國光去世後丁○○何時把他保管的屠國光存摺交給丙○○？）我有在場，地點是在3 樓佛堂。時間是在95年9 月初
    。」「（丁○○交付存摺給丙○○的原因為何？存摺內還有
    多少錢？）因為丙○○當時放話，如果丁○○不交，就要告
    他，存摺內多少錢，丁○○當時有翻了一下，他說他心算後
    約是200 多萬。」「（丁○○交付存摺跟丙○○繳遺產稅有
    無關係？）金額來算就是可以湊捌佰萬的遺產稅」（本院卷
    (一)第171 頁）等語，可知丁○○願意交付前揭存摺給丙○○
    之直接原因，乃為避免遭丙○○提告，而與丙○○因為無力
    繳納遺產稅而施用前揭詐術行為無關。其次，證人乙○○於
    偵訊時僅具結證稱：是丙○○強行拿走存摺等語（他字卷第
    87頁），而未提及丁○○係受被告丙○○、壬○○所騙而交
    付存摺，嗣其於本院審理時雖又證稱：「（你提到200 萬的
    存摺，丙○○是否有強行取走丁○○保管的存摺？）沒有」
    「（辯護人徐請求提示他字卷第87頁筆錄，問為何你在偵查
    中說丙○○有強行取走丁○○保管的存摺？）當時在7 月30
    日的時候，有一次丙○○夫婦帶著紀律師到山上來，然後丙○○就說到存摺裡面有存100 萬挪來挪去，就提到存摺的問
    題，就說如果延後我報遺產稅的時間，會被罰錢，你們要負
    責，事後大家就說這個錢明明就是辛○○的錢，只是放在屠
    國光名下，丙○○憑什麼查帳，丁○○交出這個存摺，是在
    6 月27日時，我們開會時，丁○○有在黑板上寫產權兩個字
    ，丁○○說如果不交給丙○○，就會被丙○○告，我們所講
    的交付的東西就是指存摺，至於有沒有現金，因為不是我保
    管我不清楚。我在偵查中說是丙○○強行拿走的意思，就是
    指這個存摺本來就不是丙○○的，他憑什麼拿走，至於實際
    上丁○○交付存摺我不在場，我後來才聽甲○○說丁○○有
    把存摺交給丙○○」等語（本院卷(一)第245 頁反面），但由
    其中「實際上丁○○交付存摺我不在場，我後來才聽甲○○
    說丁○○有把存摺交給丙○○」等語，可知其僅曾見聞辛○○信眾曾就該存摺內之金錢是否屬於辛○○資產乙節有過討
    論，至於實際上丁○○為何願意將該存摺交給丙○○，因其
    於丁○○交付存摺給丙○○時並不在場，自無從得悉丁○○
    交付存摺時之主觀心態為何，尚難據為被告丙○○、壬○○
    不利之認定。再者，證人陳勇治於偵訊時雖曾具結證稱：「
    屠國光遺產稅是用辛○○「福壽恤金」去繳的，該筆資金是
    由丁○○所管理的」「（何人同意將福壽恤金提供給丙○○
    去繳屠國光的遺產稅？）是丁○○將福壽恤金存摺交給丙○○，因為福壽恤金是用屠國光的名義開戶，丙○○是屠國光
    的繼承人，所以丁○○就將存摺交給丙○○」（他字卷第87
    頁），但其中關於「福壽恤金」之使用情形，核與證人丁○○前揭證詞即有齟齬，參以其於同一期日自稱：「（為何丁○○要將存摺交給丙○○？）我不清楚」「（存摺內有多少
    錢？）據聞是200 萬，我不是很清楚」（他字卷第87頁）等
    語，堪認其前揭所言實屬傳聞而來，自亦不得據為被告不利
    之認定依據。
四、綜上所述，證人丁○○本人從未提及其係因受丙○○、壬○○詐騙而交付前揭存摺予丙○○，其餘證人甲○○、乙○○
    所證，亦均無法證明丁○○交付存摺與丙○○因無力繳納遺
    產稅而施用前揭詐術行為相關，而證人陳勇治就此所為證言
    屬於傳聞，亦不得據為被告不利之認定依據，此外，復查無
    其他積極證據，自難僅因丁○○確曾於屠國光過世後有交付
    前揭存摺予丙○○之事實，逕認係受丙○○詐騙而交付。本
    案此部分因無法證明該當於「被詐欺人因其詐術而陷於錯誤
    」之構成要件事實，自難形成被告丙○○、壬○○確有詐欺
    取財犯行之確信，原應諭知無罪之判決，然公訴檢察官於本
    院99年4 月22日審理時既已明確表示此部分與前揭經本院認
    定成立詐欺取財罪部分之犯行間，屬於接續犯之實質上一罪
    關係（本院卷(二)第12頁），爰不另為無罪之諭知。
肆、無罪部分：
一、公訴意旨另以：被告丙○○夥同壬○○、己○○共同基於偽
    造文書之犯意，明知壬○○與己○○間未實際為買賣交易，
    先由丙○○於97年11月10日，以贈與為由將系爭土地移轉登
    記予壬○○，再由己○○、壬○○於98年2 月25日以買賣為
    原因之不實事項，向臺北縣新莊市地政事務所申請將系爭土
    地所有權移轉登記予己○○，致該不知情之承辦公務員將此
    不實事項登載於職務上所掌之土地登記簿，足以生損害於地
    政機關對於土地登記管理之正確性，因認被告丙○○、壬○○及己○○此部分所為，均係犯刑法第214 條之使公務員登
    載不實罪嫌等語。
二、按刑法第214 條之使公務員登載不實罪，係以明知為不實之
    事項，而使公務員登載於職務上所掌之公文書，為成立要件
    。所謂「明知」，係指刑法第13條第1 項之直接故意而言；
    至同條第2 項之間接故意，則不包括在內，如行為人僅有間
    接故意，自難論以上開使公務員登載不實罪（最高法院94年
    度台上字第4566號判決參照）。換言之，欲成立此罪，除應
    證明使公務員登載之事項屬於「不實之事項」外，尚須證明
    明知為不實之事項，卻仍使公務員將此不實事項登載於其職
    務上所掌公文書之「直接故意」。
三、公訴人認定被告3 人共犯使公務員登載不實罪嫌，主要係以
    (一)被告丙○○於偵查中之供述、(二)被告壬○○於偵查中之供
    述、(三)被告己○○於偵查中之供述、(四)土地登記簿、土地登
    記謄本、不動產買賣契約書、協議書、支票影本及被告己○○所開200 萬元之支票、(五)公訴檢察官於99年3 月4 日庭呈
    之被告己○○票據信用資訊連結作業查詢資料，為其論據，
    惟訊據被告3 人對於丙○○曾於97年11月10日以贈與為由將
    系爭土地所有權移轉登記予壬○○，壬○○再於98年2 月25
    日以買賣為由將系爭土地所有權移轉登記予己○○乙節固均
    不否認，並有土地登記謄本在卷可查（他字卷第66至69頁、
    第75至76頁），惟均堅決否認有何使公務員登載不實犯行，
    並略辯稱：壬○○與己○○間之買賣行為是真買賣，並非不
    實事項云云，經查：
  (一)關於被告壬○○於98年2 月25日移轉系爭土地所有權登記予
    被告己○○之債權行為乙節，土地登記謄本係記載「原因發
    生日期：98年2 月5 日；登記原因：買賣」，有該土地登記
    謄本在卷可稽（他字卷第75至76頁），此核與被告屠國光、
    壬○○於偵訊時所提【被證三】不動產買賣契約書（按此項
    證據亦為公訴人所引用，見起訴書證據清單編號13，且公訴
    人亦未曾質疑其文書之真正，他字卷第162 至164 頁）載稱
    ：買賣標的為系爭土地；買賣總價款為1,200 萬元；簽約金
    200 萬元於98年2 月5 日交付；簽約日期亦為98年2 月5 日
    等語相符，而被告3 人辯稱前揭契約書乃於98年2 月5 日在
    己○○所經營位於高雄市的飯店內所簽署等語，除與證人庚○○於本院審理時之證述情節相符外，並有前揭不動產買賣
    契約書1 份及發票人為己○○、發票日為98年2 月5 日、金
    額為200 萬元之簽約金支票1 張（他字卷第204 頁）在卷可
    查，而此張200 萬元支票其後確亦兌現，有臺灣中小企業銀
    行三民分行99年1 月16日（99）三民字號第0006號函在卷可
    查（本院卷(一)第115 頁），堪信被告3 人前揭所稱見面及簽
    約確有其事。至於前揭買賣契約所載之總價款為1,200 萬元
    ，雖與被告己○○所稱約定價金2,000 萬元不符，但依卷附
    發票人均為人道國際事業股份有限公司、面額均為100 萬元
    之支票20張的明細表（按此項證據亦為公訴人所引用，見起
    訴書證據清單編號13，且公訴人亦未曾質疑其文書之真正，
    他字卷第173 至176 頁）下方記載：「98.2.5茲收到支票2
    ～21（共20張）明細如上，壬○○」，可知被告壬○○應有
    於98年2 月5 日收受該總金額為2,000 萬元之20張支票無訛
    ，且地政實務上為避免繳交過高稅捐，亦常見製作兩份不同
    價金之契約，另若於98年2 月5 日簽約時所約定之買賣價金
    確實僅有1,200 萬元，按理其後98年2 月10日協議書（按此
    項證據亦為公訴人所引用，見起訴書證據清單編號13，且公
    訴人亦未曾質疑其文書之真正，他字卷第165 、166 頁）應
    亦載明買賣總價款為1,200 萬元，而非記載總價款為2,000
    萬元，再約定其中500 萬元應以壬○○名義捐予辛○○，堪
    認被告己○○所稱：我們前後一共簽了兩份約，壹份是2,00
    0 萬，壹份是1,200 萬等語，應係屬實，併此說明。
  (二)查前揭200 萬元之簽約金支票乃由壬○○將200 萬元存入該
    支票存款帳戶後，始獲兌現乙節，固據被告壬○○於99年1
    月4 日本院準備程序時自承屬實（本院卷(一)第33頁），並有
    臺灣中小企業銀行三民分行99年1 月16日（99）三民字號第
    0006號函在卷可查（本院卷(一)第115 頁），然此事實乃被告
    己○○於98年8 月24日偵訊時自曝：「（壬○○有無還你20
    0 萬？）有，我雖然開200 萬支票給壬○○，但我跟壬○○
    說我沒錢給付票款，我的200 萬支票會跳票，壬○○就自己
    匯款到我的甲存帳戶，幫我給付支票票款，讓我那張票可以
    過」「此時還沒有辦理所有權移轉登記，也還沒有跟壬○○
    說我不買系爭土地」「（為何壬○○要幫你給付票款？）我
    跟壬○○說你一定要給我方便，不然我貸款不出來，我就不
    買，壬○○一定要我買，所以她就配合我」等語（他字卷第
    190 頁）因而得悉。倘其確無與壬○○締結前揭買賣契約之
    意，按理應無另行簽發前揭支票作為簽約金之必要，而壬○○於收受後亦應不會真的提示該張支票請求兌現，然而，己○○實際上卻有簽發該張支票並交予壬○○，而壬○○於收
    受後亦確實有提示該張支票存入銀行帳戶等待交換。況且，
    此事既然僅有壬○○與己○○知悉，而被告壬○○於98年8
    月24日之前僅曾接受過2 次偵訊，且均未就此200 萬元支票
    兌現之資金來源有過陳述，則在完全沒有證據足證此200 萬
    元乃壬○○存入之客觀情形下，倘若被告己○○與壬○○間
    有所串謀，按理應係進一步營造兩人除簽約外尚有進一步支
    付簽約金之假象，而非自曝200 萬元簽約金支票乃壬○○自
    行存入後兌領之不利事實，由此益徵被告己○○簽發該200
    萬元支票交予被告壬○○之際，確有以該支票給付前揭不動
    產買賣契約書中200 萬元簽約金之真意。至於壬○○之所以
    願意先行墊付200 萬元存入己○○前揭支存帳戶乙節，被告
    己○○於偵訊係陳稱：我跟壬○○說你一定要給我方便，不
    然我貸款不出來，我就不買，壬○○一定要我買，所以她就
    配合我等語（他字卷第190 頁），嗣於本院審理時亦具結證
    稱：200 萬的支票是作為訂金使用，但當時有另1 張我跟別
    人調度的票進來，導致我無法付這張200 萬的支票，所以我
    跟壬○○商量可否換票，她說來不及抽，所以她先退回來，
    讓我票過，我要求她把200 萬匯到我的帳戶，我再另外開1
    張200 萬的票給她。我還沒有開之前，甲○○他們就派人來
    跟我交涉叫我不要買這個土地，所以後來我就沒有再開1 張
    200 萬，因為我不想買了等語（本院卷(一)第24 8頁反面），
    參以系爭土地當時之公告現值雖為33,495,600元【即（每平
    方公尺31,800元×987 平方公尺）＋（每平方公尺1500 元
    ×1,406 平方公尺）＝33,495,600元】，然因其上建有建物
    ，且該建物現為辛○○宗教使用，貸款不易，則丙○○夫婦
    一方面因急欲脫手變現，他方面又因為己○○當時為飯店之
    實際經營者，應有相當資產及財力，且壬○○亦已與己○○
    簽訂買賣契約，其為使己○○能依約履行，乃願配合己○○
    之提議代墊款項，尚非完全違背常理。其後，己○○雖亦未
    實際支付200 萬元簽約金予壬○○，但因前揭存入己○○支
    存帳戶之200 萬元已由壬○○兌現領回，且己○○其後先於
    98年2 月10日與壬○○簽署協議書重新約定2,000 萬元價金
    之給付方式，復於98年3 月16日與之協議解除前揭買賣契約
    並約明雙方同意就此買賣契約之解約不對他方主張任何損害
    賠償，有該2 份協議書在卷可查（按此項證據亦為公訴人所
    引用，見起訴書證據清單編號13，且公訴人亦未曾質疑其文
    書之真正，他字卷第165 至166 頁、第169 至170 頁），則
    原本200 萬元支票之原因關係既已為兩人新約定內容所取代
    ，即無再予給付之必要，故縱己○○自98年2 月5 日簽約迄
    今均未實際支付該200 萬元簽約金，仍與常理無違。
  (三)前揭98年2 月5 日買賣契約（他字卷第162 至164 頁）固約
    定被告己○○除簽發前揭200 萬元簽約金支票外，另應於98
    年2 月15日、98年2 月25日、98年3 月10日、98年3 月20日
    及98年3 月30日各支付200 萬元予壬○○，然被告壬○○確
    有於98年2 月5 日收受發票人均為人道國際事業股份有限公
    司、面額均為100 萬元、發票日為自98年5 月30日起至99年
    12月30日止每月屆期之支票20張（總金額為2,000 萬元），
    業經認定如前，足見被告己○○於98年2 月5 日與被告壬○○簽約時，即有按照前揭支票發票日屆至日期分期給付總價
    2,000 萬元之意。次查被告己○○於98年2 月8 日即前往辛○○拜訪甲○○，並向其表達已與壬○○簽約之事實乙節，
    業據證人甲○○於本院審理時具結證述明確（本院卷(一)第24
    2 頁反面），倘其與壬○○所簽前揭98年2 月5 日買賣契約
    為假買賣，亦即己○○僅係配合丙○○夫婦營造第三人交易
    假象之人頭買家，按理應無特別前往辛○○向甲○○表明已
    與壬○○簽約之意而打草驚蛇。另由證人甲○○證稱：「（
    當天你跟己○○有談到道場的遷移跟補償費嗎？）我跟他說
    我們繳了遺產稅，己○○當時說他現在用不到這塊地，要給
    我們無償使用，但是我不懂無償使用的意思，我以為無償使
    用就是一路安安定定使用下去。他當時說給我們用30年，我
    告訴他說我們有繳遺產稅300 萬，臺中也有繳遺產稅300 萬
    ，另外丙○○有跟我調用30萬，總共是630 萬，他說無償使
    用30年，他就給我630 萬，後來他回去後，他電話裡面告訴
    我說他的幕僚不同意那麼長的時間，說10年以我為對象，可
    以用10年，就沒有提到630 萬元部分」等語（本院卷(一)第24
    3 頁），可知被告己○○於98年2 月8 日前往辛○○拜訪甲○○時，確有與之談及購地後系爭土地之使用問題，儼然係
    以系爭土地所有人之身分自居，益徵其確實有向壬○○購買
    系爭土地之真意。再就證人甲○○前揭證詞敘及其曾對己○○表示有幫丙○○繳納遺產稅300 萬元之事，被告己○○亦
    表示：98年2 月8 日我有跟甲○○見面，我是說給她無償使
    用20年，她有提到630 萬，但我心裡想只能500 萬，但沒有
    說出口，我沒有回應她630 萬的部分，我後來有打電話給甲○○說以她為對象，可以給她使用無償使用10年等語（本院
    卷(一)第243 頁反面），此對照被告丙○○於本院審理時以證
    人身分具結證稱：2 月8 日己○○到辛○○見甲○○，甲○○跟他說，她個人有出300 萬幫我繳遺產稅，還有200 萬的
    搬遷費，這500 萬就是要用壬○○的名字給朝聖官等語（本
    院卷(一)第252 頁），可知被告己○○應係於98年2 月5 日拜
    訪完甲○○後，即知如欲順利取得系爭土地，至少需要花費
    500 萬元，因而旋即再與丙○○夫婦展開議價，進而於98年
    2 月10日協議書中約明買賣總價款2,000 萬元中之500 萬元
    應以壬○○名義捐給辛○○。再者，被告丙○○係於96年1
    月4 日完成系爭土地之繼承登記，另依告訴狀之記載，告訴
    人係於98年2 月8 日己○○前來探訪後，始於98年2 月13日
    調閱系爭土地之土地登記謄本，因而得悉丙○○於97年11月
    25日即已將該地贈與給壬○○，並完成所有權移轉登記，此
    前雙方相安無事。倘若被告壬○○前揭與己○○於98年2 月
    5 日所簽買賣契約確屬虛偽，除被告己○○不應於98年2 月
    8 日特別拜訪甲○○而打草驚蛇外，實亦無庸另於98年2 月
    10日協議書約定買賣總價款2,000 萬元中之500 萬元應以壬○○名義捐給辛○○，由此益徵被告3 人辯稱並非假買賣等
    語，尚非無稽。
  (四)被告己○○辯稱：其曾於98年2 月11日與臺灣中小企業銀行
    南京東路分行人員前往辛○○訪查系爭土地等語，核與證人
    即臺灣中小企業銀行南京東路分行行員戊○○於本院審理時
    具結證稱：我曾於98年2 月11日與經理李松齡、襄理呂文意
    陪同被告己○○前往辛○○訪查系爭土地，但因為我們基本
    上不承作廟宇的不動產貸款，且當時有很多人朝我們這邊看
    ，我覺得不是很友善，所以我們實際上沒有進入，只是沿著
    廟宇周圍還有巷子繞一圈看看土地有多大，後來因為該地是
    廟宇，所以也就沒有積極聯絡己○○，但己○○好像有打電
    話過來問估價情形，我曾經跟他說因為是廟宇，所以我們銀
    行基本上不會承作，但之後己○○三不五時也是會打電話問
    說五股的土地如何如何等語（本院卷(一)第155 頁反面）相符
    ，並有該證人所提供之外出登記簿影本在卷可查（本院卷(一)
    第22 9頁）。倘若被告己○○與壬○○於98年2 月5 日所簽
    買賣契約確屬虛偽，按理應無貸款的問題，亦無刻意邀請往
    來銀行前往系爭土地估價乃至於持續詢問估價情形之必要。
    次查被告己○○於本院審理時固自承：我與臺灣中小企業銀
    行南京東路分行行員去看土地後，行員很婉轉的跟我說一般
    寺廟用地是沒有承作貸款，我就很清楚貸款不成，之後也未
    再向其他銀行貸款等語（本院卷(一)第248 頁反面），但寺廟
    用地因使用情形較一般住宅複雜，在拍賣變價程序時亦較不
    易拍定，故一般銀行多半不會承作寺廟用地之貸款申請，乃
    眾所週知之事實，而被告己○○經臺灣中小企業銀行行員告
    知而得悉甚難以系爭土地辦理貸款，乃未再向其他銀行提出
    貸款申請，核與常理尚屬無違，且其帶同銀行人員前往系爭
    土地估價日期為98年2 月11日，業經認定如前，此時雖係在
    系爭土地完成所有權移轉登記（即98年2 月25日）之前，但
    被告丙○○夫婦於98年2 月5 日南下高雄與被告己○○簽訂
    不動產買賣契約時，即已將權狀等證件交予被告己○○，己○○再交由代書辦理過戶事宜乙節，業據被告3 人陳述明確
    ，核與證人庚○○於本院審理時具結證稱：壬○○在簽約後
    就把資料交給己○○，己○○就去辦理土地移轉登記等語（
    本院卷(一)第159 頁反面）相符，參以前揭98年2 月10日協議
    書亦載明「甲方（按即壬○○）已將權狀交付乙方（按即己○○）完畢」（本院卷(一)第165 頁），而證人甲○○於本院
    審理時亦具結證稱：己○○於98年2 月8 日突然到辛○○，
    他跟我說他這個地方，丙○○已經賣給他了，前幾天他姐姐
    帶了丙○○夫婦去高雄找他，他們已經簽約，丙○○當時也
    很爽快的把土地所有權狀及印鑑證明交給己○○等語（本院
    卷(一)第242 頁反面），足證丙○○夫婦確於簽約後即將辦理
    系爭土地所有權移轉登記所需權狀及證件全部交予己○○，
    再由己○○將之交予代書辦理，而辦理過戶登記之文件既已
    交由代書辦理過戶登記事宜，除非已經決定要解除契約，否
    則通常亦不至於僅因貸款不成而要求代書立即撤回過戶登記
    之申請，況且系爭土地之公告現值為33,495,600元，而被告
    己○○係以2,000 萬元購入，倘其日後尋得買主以高於2,00
    0 萬元之價格賣出，亦可賺取差額，仍非無利可圖，自難僅
    因被告己○○於貸款不成後仍繼續辦理過戶手續，即遽認其
    與壬○○間確無買賣之合意。
  (五)依98年2 月10日協議書，可知系爭土地之買賣總價款2,000
    萬元中之1,000 萬元應於己○○完成過戶登記後30日內向銀
    行辦理貸款，立即匯款至壬○○指定帳戶，另外500 萬元則
    由己○○按月支付100 萬元給壬○○，剩餘500 萬元則以壬○○名義捐給辛○○（此部分未約定清償期），換言之，其
    中1,000 萬元之清償期係以「系爭土地所有權移轉登記至己○○名下」為條件，從而在完成登記之前，己○○並無給付
    價金之義務，仍得繼續尋找貸款或其他資金來源，且丙○○
    夫婦於98年2 月5 日簽約後即將辦理系爭土地所有權移轉登
    記所需權狀及證件全部交予己○○，己○○再將之交予代書
    辦理過戶事宜乙節，亦經認定如前，則以丙○○夫婦之角度
    觀察，應係靜待被告己○○於系爭土地移轉登記至其名下後
    依據98年2 月10日協議書所約定之付款方式給付價金，故其
    於98年2 月25日系爭土地完成過戶登記之前完全沒有拿到一
    毛錢，實乃契約內容所致，尚難執此逕謂其在未拿到任何價
    金前提下仍願辦理移轉過戶，有何違反常理之處。至於被告
    丙○○曾於98年2 月12日匯款50萬元至被告己○○臺灣中小
    企業銀行三民分行乙存帳戶（帳號：00000000000 號），固
    有該行99年2 月25日（99）三民字第0085號函及所附客戶交
    易明細資料在卷可查（本院卷(一)第265 至266 頁），而被告
    丙○○及己○○對此事實亦未有所爭執，然被告丙○○對此
    表示：「（己○○在98年2 月12日為何跟你借50萬元？）是
    庚○○電話來說，好像己○○需要現金週轉，希望我幫忙一
    下，己○○有說要給利息，但我說不要，己○○說1 個月還
    我。」「（己○○連伍拾萬的資金都要1 個月才能還，為何
    還願意將價金為2,000 萬的土地在2 月25日過戶給己○○？
    ）因為相信他的資產還有誠信，且資料都已經在他手上。」
    「（為何不在己○○清償50萬款項及給付200 萬的簽約金後
    再行過戶，且依協議書也沒有約定過戶日期，且無法向銀行
    貸款，而急著在2 月25日過戶系爭土地？）因為二月五日簽
    約時，他的代書說簽完約免得我們奔波，所以我有把文件跟
    權狀交給代書。我純粹是相信己○○不會倒。」等語（本院
    卷(一)第252 頁），以己○○當時具有財力上絕對優勢之外觀
    ，而丙○○夫婦又急欲脫手變現之客觀情狀，丙○○夫婦為
    求買賣價金之順利履行而選擇忽略此50萬元借款乃至於200
    萬元簽約金之重要性，亦非顯不可能，自亦不能僅因被告己○○於98年2 月12日曾另向被告丙○○周轉50萬元，即謂前
    揭98年2 月5 日不動產買賣契約書乃至於98年2 月10日協議
    書均屬虛偽。
  (六)公訴檢察官雖另於99年3 月4 日庭呈被告己○○票據信用資
    訊連結作業查詢資料（本院卷(一)第258 至264 頁），以證明
    被告己○○自於98年5 月起即陸續有遭銀行退票紀錄，故其
    無力支付開給壬○○之發票日為98年6 月30日至99年12月30
    日、發票人為人道國際事業股份有限公司、票面金額各100
    萬元之支票票款。惟依上開資料，可知被告己○○係自98年
    5 月18日才有跳票，然本案被告己○○與壬○○簽訂不動產
    買賣契約書、協議書乃至於兩造解約之日期分別為98年2 月
    5 日、98年2 月10日及98年3 月16日，此時距離被告己○○
    首筆跳票日期至少相隔2 個月。縱認被告己○○自98年5 月
    18日起，即無資力支付前揭於98年2 月5 日簽發交予壬○○
    之發票人為人道國際事業股份有限公司、面額均為100 萬元
    之20張支票票款，亦無法逆推被告己○○於簽訂不動產買賣
    契約書及簽發該等支票時確已毫無資力履行契約及支付價金
    ，遑論該契約乃己○○與壬○○並無簽訂該契約之真意。
  (七)末查被告己○○於98年3 月19日以買賣為由將系爭土地移轉
    登記回壬○○名下，同時設定最高限額為2,000 萬元之抵押
    權給壬○○乙節，有土地登記謄本在卷可查（他字卷第171
    至172 頁），且為被告3 人所不否認，如再對照被告己○○
    於98年2 月8 日至辛○○拜訪甲○○、辛○○於98年2 月19
    日委請安達法律事務所張世興律師通知被告己○○勿與丙○○夫婦為任何買賣交易之律師函（己○○於98年2 月20日由
    受雇人代收，他字卷第72至74頁）、辛○○於98年2 月20日
    訴請丙○○、壬○○移轉系爭土地所有權登記予辛○○（他
    字卷第70至71頁）、丙○○夫婦於98年2 月27日撰寫答辯狀
    主張已將該地售予己○○並完成所有權移轉登記（他字卷第
    75頁）、被告己○○於98年3 月16日與壬○○簽訂解除契約
    之協議書（他字卷第169 至170 頁）等事實經過，可知在98
    年3 月19日己○○將系爭土地移轉登記回壬○○名下之前，
    辛○○即與丙○○夫婦就系爭土地所有權歸屬展開民事訴訟
    ，倘若被告己○○於98年2 月5 日簽約之際，即已知悉其與
    壬○○所簽不動產買賣契約為假買賣，亦即其僅係配合丙○○夫婦營造第三人交易假象之人頭買家，按理應可預期日後
    將有訴訟之發生，並應於訴訟中持續堅持其為善意第三人，
    始能達到預期效果。然而，被告己○○卻係在前揭民事訴訟
    繫屬於本院後，即於98年3 月16日與被告壬○○協議解除契
    約，並於98年3 月19日完成移轉登記，實可反證被告己○○
    於簽約時應無配合丙○○夫婦擔任人頭買家之意思。至其為
    何於移轉登記予壬○○之同時，另又設定最高限額為2,000
    萬元之抵押權給壬○○乙節，業據被告己○○陳稱：「（系
    爭土地買賣契約解除時，為何要設定抵押權給壬○○？）我
    也不曉得我的票會跳票，後來我有跟壬○○說我可能會跳票
    ，你要趕快過回去，她可能怕被查封就去設定，這件事是賴
    明輝處理」（本院卷(一)第249 頁反面），此核與98年3 月16
    日協議書記載「現因乙方（按指己○○）個人財務問題，無
    法支付買賣價金」等語相符，益證被告己○○後來之所以與
    壬○○協議解除契約，確係因為資金周轉發生問題所致，而
    非自始即無購買系爭土地之真意。
四、綜上所述，本案被告3 人自始至終均堅決否認98年2 月5 日
    不動產買賣契約書係假買賣，而其他起訴書及公訴檢察官所
    引用之證據，亦均無法證明壬○○並未於98年2 月5 日與己○○達成買賣系爭土地之意思表示合致，自難僅依公訴人前
    引各項證據，逕認臺北縣新莊市地政事務所於98年2 月25日
    所登載之事項（按即壬○○有於98年2 月5 日就系爭土地與
    己○○成立買賣契約）屬於「不實之事項」，此外復查無其
    他積極證據可供證明，自無法形成被告3 人確有使公務員登
    載不實犯行之確信，其被訴犯罪事實既屬不能證明，爰依法
    諭知無罪之判決。
據上論結，應依刑事訴訟法第299 條第1 項前段、第301 條第1
項，刑法第28條、第339 條第1 項、第41條第1 項前段，刑法施
行法第1 條之1 第1 項、第2 項前段，中華民國九十六年罪犯減
刑條例第2 條第1 項第3 款、第7 條、第9 條，判決如主文。
本案經檢察官林慈雁到庭執行職務。
中    華    民    國    99    年    5     月    13    日
                  刑事第十三庭  審判長法  官  王士珮
                                      法  官  方鴻愷
                                      法  官  楊明佳
以上正本證明與原本無異。
如不服本判決應於收受送達後10日向本院提出上訴書狀，並應敘
述具體理由；其未敘述上訴理由者，應於上訴期間屆滿後20日內
向本院補提理由書（均須按他造當事人之人數附繕本）「切勿逕
送上級法院」。
                                      書記官  林金良
中    華    民    國    99    年    5     月    13    日
附錄本案論罪科刑法條全文
刑法第214條
明知為不實之事項，而使公務員登載於職務上所掌之公文書，足
以生損害於公眾或他人者，處3 年以下有期徒刑、拘役或5 百元
以下罰金。
刑法第339條
意圖為自己或第三人不法之所有，以詐術使人將本人或第三人之
物交付者，處5 年以下有期徒刑、拘役或科或併科1 千元以下罰
金。
以前項方法得財產上不法之利益或使第三人得之者，亦同。
前二項之未遂犯罰之。

司法院資訊處製作；財團法人民間司法改革基金會備份。
